【裁判字號】    96,上易,1118
【裁判日期】    970122
【裁判案由】    妨害名譽
【裁判全文】
臺灣高等法院高雄分院刑事判決        96年度上易字第1118號
上  訴  人  臺灣高雄地方法院檢察署檢察官
被      告  甲○○
上列上訴人因被告妨害名譽案件，不服臺灣高雄地方法院96年度
簡上字第644 號中華民國96年10月31日第二審合議庭判決（聲請
簡易處刑案號：臺灣高雄地方法院檢察署96年度偵字第1499號）
，提起上訴，本院判決如下：
    主  文
上訴駁回。
    理  由
一、聲請簡易判決處刑意旨略以：緣被告甲○○與告訴人乙○○
    係鄰居關係，告訴人乙○○係在高雄市前金區○○○路467
    號開設「貝爾手工餅乾店」，而被告則在其位於高雄市前金
    區○○○路469 號住處前從事資源回收及修理機車之工作；
    因告訴人乙○○認被告甲○○在其住處前任意堆置回收廢棄
    物，影響市容及餅乾店之生意，乃向高雄市政府陳情，雙方
    遂產生嫌隙。詎被告甲○○竟於民國95年5 月1 日19時許，
    在高雄市前金區○○○路469 號前公眾得出入之場所，因與
    告訴人乙○○發生爭吵，竟以「惡警」、「畜牲」、「警界
    敗類」等語辱罵告訴人乙○○，足以貶損告訴人乙○○之名
    譽。認被告甲○○觸犯刑法第309 條第1 項公然侮辱罪云云
    。
二、公訴人認被告甲○○觸犯刑法第309 條第1 項公然侮辱罪，
    係以告訴人乙○○及證人楊嘉惠、郭秀玲等人均證稱被告於
    案發當時確有以前開不雅言詞辱罵告訴人乙○○云云，並提
    出案發後現場照片3 幀等為其論據。訊之被告甲○○否認觸
    犯刑法第309 條第1 項公然侮辱犯行。辯稱：95年5 月1 日
    當天我並沒有與告訴人乙○○發生爭吵、也沒有辱罵告訴人
    等語。
三、按犯罪事實應依證據認定之，無證據不得認定犯罪事實；又
    不能證明被告犯罪者，應諭知無罪之判決；刑事訴訟法第
    154 條第2 項、第301 條第1 項分別定有明文。又按刑事訴
    訟法上所謂認定犯罪事實之證據，係指足以認定被告確有犯
    罪行為之積極證據而言，如未能發現相當證據或證據不足以
    證明，自不能以推測或擬制之方法，以為裁判基礎，最高法
    院29年上字第3105號及40年台上字第86號分別著有判例可資
    參照。而認定不利於被告之事實，須依積極證據，茍積極證
    據不足為不利被告之認定時，即應為有利於被告之認定，更
    不必有何有利之證據；又認定犯罪事實所憑之證據，雖不以
    直接證據為限，間接證據亦包括在內，然而無論直接證據或
    間接證據，其為訴訟上之證明，須於通常一般之人均不致有
    所懷疑，而得確信其為真實之程度者，始得據為有罪之認定
    ，倘其證明尚未達到此一程度，而有合理之懷疑存在而無從
    使事實審法院得有罪之確信時，即應由法院為諭知被告無罪
    之判決，最高法院亦分別著有30年上字第816 號及76年台上
    字第4986號判例可資參照。
四、經查：
  (一)程序方面：
  (1)被告以外之人，於審判外之言詞或書面陳述，除法律有規定
    者外，不得作為證據。刑事訴訟法第159 條第1 項定有明文
    。被告以外之人（包括證人、鑑定人、告訴人、被害人及共
    同被告等）於審判外之言詞或書面陳述，即所謂傳聞證據。
    由於傳聞證據有悖法院直接審理及言詞審理之精神，妨礙當
    事人之反對詰問權，影響程序正義之實現，除法律有規定者
    （例如同法第159 條第2 項、同法第159 條之1 至之5 、同
    法第206 條等）外，原則上不具證據能力。至傳聞證據之內
    容，包括風聞傳說、毫無根據之蜚短流長之傳聞事實（最高
    法院22年度上字第2842號判例意旨參考）；輾轉聞自親自經
    歷者之體驗事實而作成之調查報告（最高法院29年度上字第
    2641號判例意旨參考）；及證人未親自到庭，僅以書面代到
    庭陳述（最高法院70年度台上字第3864號判例意旨參考）等
    情形在內。本件告訴人乙○○及證人郭秀玲、楊嘉惠、吳維
    哲等人於案發後，分別由員警及台灣高雄地方法院檢察署檢
    察事務官詢問並製作筆錄，均屬於被告以外之人，於審判外
    之言詞，且查無上開例外得以之作為證據之各種情形，其所
    為之陳述應無證據能力。
  (2)傳聞法則乃對於被告以外之人於審判外之言詞或書面陳述，
    亦即針對被告以外之人於審判外以言詞或書面所為之供述證
    據而為規範。卷附現場蒐證照片，乃以科學、機械之方式，
    對於所拍攝內容所為忠實且正確之記錄，上開照片在性質上
    亦非供述證據，無刑事訴訟法第159 條第1 項規定之適用。
  (3)被告經合法傳喚，無正當理由不到庭，爰不待其陳述逕行判
    決。
  (二)實體方面：
  (1)被告甲○○與告訴人乙○○2 人乃鄰居關係，前因告訴人乙
    ○○認為被告甲○○家中從事資源回收與機車修理業務，恐
    有影響環境及其所經營貝爾手工餅乾店之業務，造成兩家長
    期以來相處不睦而屢生爭執等情，固據告訴人乙○○指訴在
    卷，被告甲○○亦不否認其情，固堪信為真正。
  (2)本件固據告訴人乙○○迭指：「我於95年5 月1 日曾遭被告
    以『惡警』、『畜牲』、『警界敗類』等言詞加以辱罵」云
    云，更提出住處相鄰現場照片3 幀，擬以證明當日案發後曾
    委請里長（即證人陳三寶）前往被告住處協調處理，而此情
    固經證人郭秀玲、楊嘉惠先後於偵查及原審法院審理中到庭
    而為證述。然告訴人乙○○及其他各證人之指訴及證述，均
    未具結，以擔保其真實性，更未經過交互詰問，所為指訴及
    證言，並無證據能力，復慮及證人郭秀玲係告訴人乙○○之
    前妻，楊嘉惠則為貝爾手工餅乾店合夥人，且渠2 人長期以
    來均與告訴人乙○○共同經營貝爾手工餅乾店，實與告訴人
    乙○○交誼非淺。又參以告訴人乙○○於本案發生前業因被
    告居家環境是否影響貝爾手工餅乾店之業務而與被告暨其家
    人多次發生口角爭執，甚至互為爭訟，從而告訴人即證人乙
    ○○及證人郭秀玲、楊嘉惠所為證述，即非可採。再參以證
    人陳三寶既為被告與告訴人乙○○住處所屬前金區後金里里
    長，與渠2 人向無宿怨嫌隙，更曾多次受託前往協調處理雙
    方爭執，是其證詞乃係基於客觀第三人之地位所為，衡情較
    諸證人郭秀玲、楊嘉惠或被告之子吳維哲與兒媳夏淑雲等人
    之證述較屬中性。然審諸前揭卷附現場照片其上並無拍攝日
    期可資參佐，客觀上即無從證明其內容是否確為95 年5月1
    日所攝得，況本件已據證人陳三寶於原審到庭具結證述：「
    告訴人乙○○所提出現場照片3 幀其中穿紅格子上衣之人確
    為其本人無誤，但應該是95年4 月11日伊前往處理之情況，
    而當天亦有簽立1 份證明書證明所見情形，至於同年5 月1
    日我並未受託前往被告住處協調紛爭」等語綦詳，並有該證
    人親自簽名捺印之95年4 月11日證明書在卷可憑（見96年度
    偵字第1499號卷第14頁），此情亦與證人吳維哲、夏淑雲2
    人於原審法院審理中均證述：「被告於95年5 月1日 當天並
    未與告訴人乙○○發生爭執」之情互核相符，據此堪認告訴
    人乙○○指稱於95年5 月1 日遭被告以前開不雅言詞辱罵云
    云，及證人郭秀玲、楊嘉惠2 人上揭證述各情，俱與事實有
    悖，自不得憑為不利於被告之依據。即不能執為不利於被告
    之認定。
  (3)次者，刑罰權乃針對特定被告之特定犯罪事實始行發生，更
    佐以無訴即無裁判之刑事訴訟原則，當可推知法院所得審理
    者，僅限於檢察官所起訴之犯罪事實，且此一犯罪事實乃係
    訴訟法上單一事實（案件單一性），並非漫無限制之客觀事
    實，因此有關起訴範圍之認定，並須針對被告是否特定、犯
    罪時間、地點、犯罪行為暨其侵害客體、被害法益內容、及
    犯罪行為性質、是否持續對法益造成侵害等因素綜合判斷。
    倘起訴書針對其中各項內容或有疏漏之處，然核其性質顯係
    誤寫、誤算，且該錯誤尚不致影響全案情節者，法院基於訴
    訟經濟之考量，自應容許檢察官或自行為適當之更正。然若
    前開疏誤情節確屬重大、已足資影響特定起訴事實之判斷者
    ，本諸訴訟經濟與保障被告訴訟防禦權二者間比例原則之權
    衡，並兼衡前開刑事訴訟規範原則，及避免法院過度擴張起
    訴事實而對被告造成突襲性裁判之不當，此際即不容法院逕
    自更正起訴事實，俾免造成侵害被告之訴訟基本權。是倘依
    卷存證據無從證明被告確有起訴書所載犯罪事實者，自應逕
    為無罪之諭知，法院要不得仍執訴訟經濟為由而逕予更正起
    訴事實，至於被告是否另涉有其他犯罪事實，乃屬檢察官應
    否另行起訴之問題，容與前案犯罪事實之特定無涉。職是，
    本件據告訴人乙○○以被告於95年5 月1 日19時許，在被告
    位於高雄市前金區○○○路469 號住處前，遭被告逕以「惡
    警」、「畜牲」、「警界敗類」等語加以辱罵為由，進而提
    起誹謗及公然侮辱之刑事告訴，嗣經台灣高雄地方法院檢察
    官實施偵查後，同以被告在前揭時、地涉有公然侮辱罪而向
    原審法院聲請簡易判決處刑，然審理結果，依卷附證據尚無
    從證明被告於95年5 月1 日確有聲請簡易判決處刑書所指公
    然侮辱犯行，參以前開說明，縱令被告或於其他時、地另有
    以言詞公然侮辱告訴人乙○○之舉，由於二者要屬獨立不同
    之犯罪事實，未可相互混淆，亦不得由法院擅將未經檢察官
    起訴之犯罪事實遽予更正而加以裁判，附此敘明。
  (4)公訴人憑以認定被告涉犯公然侮辱罪嫌之論據，在客觀上顯
    未達於通常一般之人均不致於有所懷疑之程度，此外復查無
    其他積極證據足供證明被告確有公訴人所指犯行，依法當不
    得遽為不利於被告之認定。揆諸前揭判例意旨及說明，即應
    為被告無罪之諭知。茲地方法院簡易庭對被告為簡易判決處
    刑後，經提起上訴，而地方法院合議庭認應為無罪判決之諭
    知者，依同法第455 條之1 第3 項準用第369 條第2 項規定
    意旨，應由該地方法院合議庭撤銷簡易庭之判決，改依第一
    審通常程序審判（最高法院91年度台非字第21號判決意旨採
    同一見解）。原審法院合議庭以不能證明被告犯罪，故檢察
    官提起上訴指稱原審量刑過輕云云，為無理由，且原審疏未
    詳究前情，遽為科刑之判決，亦非允洽；被告上訴意旨否認
    犯罪，為有理由，乃由合議庭撤銷原判決，自為第一審無罪
    判決之諭知。經核尚無不合，檢察官上訴意旨仍執陳詞，指
    摘原判決不當，求為有罪之判決，並無確切事證以實其說，
    本件上訴為無理由，應予駁回。
據上論斷，應依刑事訴訟法第371條、第368條，判決如主文。
本案經檢察官劉玲興到庭執行職務。
中    華    民    國    97    年    1    月     22    日
                  刑事第二庭  審判長法  官  林正雄
                                    法  官  黃壽燕
                                    法  官  陳啟造
以上正本證明與原本無異。
不得上訴。
中    華    民    國    97    年    1     月    22    日
                                    書記官  彭筱瑗


司法院資訊處製作；財團法人民間司法改革基金會備份。
